最高法院民事判決　　　　　　　　　 109年度台上字第2086號
上　 訴　 人　簡恩多

兼法定代理人　郭秀華
共　　　　同
訴 訟代理 人　謝建智律師
被　上訴　人　胡國輝
上列當事人間請求所有權移轉登記等事件，上訴人對於中華民國
108年4月24日臺灣高等法院高雄分院第二審判決（ 108年度原上
字第 3號），提起上訴，本院判決如下：
    主  文
原判決廢棄，發回臺灣高等法院高雄分院。
    理  由
本件上訴人之被繼承人周俊龍（於訴訟繫屬中死亡）主張：伊祖
父周火星與被上訴人之母胡金菊於民國68年 9月11日訂立受讓渡
土地契約書（下稱系爭讓渡契約），約定由周火星以新臺幣（下
同） 3萬元向胡金菊購買坐落屏東縣○○鄉○○○段0000地號土
地（下稱系爭土地）。系爭土地為原住民保留地及耕地，斯時胡
金菊僅係耕作權人，雙方約定於其耕作權期滿取得系爭土地所有
權時，繼續借用其名義登記為所有權人。嗣胡金菊於70年10月21
日因耕作權期間屆滿，於77年 1月28日登記為系爭土地所有權人
，周火星、胡金菊相繼於90年 1月25日、102年5月19日死亡，兩
造間借名登記關係當然終止，周火星之其他繼承人同意讓與其等
權利予周俊龍，被上訴人則因分割繼承登記為系爭土地所有權人
。周俊龍於第一審訴訟繫屬中死亡，其繼承人為上訴人簡恩多、
郭秀華二人，因僅簡恩多一人具原住民身分，爰依系爭讓渡契約
約定（類推適用委任契約規定）、不當得利法律關係，求為命被
上訴人將系爭土地所有權移轉登記予簡恩多之判決。對被上訴人
之反訴則以：伊出於錯誤而與被上訴人就系爭土地之一部簽訂租
約，伊已撤銷所為意思表示，依系爭讓渡契約之約定，伊非無權
占有系爭土地等語，資為抗辯。
被上訴人則以：系爭讓渡契約並非真正，即令系爭讓渡契約為真
，亦因買賣標的為農地及原住民保留地，周火星不具自耕能力及
原住民身分而無效。又系爭讓渡契約並未約定借名登記，縱認有
借名約定，周火星90年 1月25日死亡時借名登記關係即已終止，
上訴人遲至 106年8月2日提起本件訴訟，亦已罹於時效等語，資
為抗辯。並反訴主張：伊與周俊龍於106年4月30日訂立租賃契約
（下稱系爭租約），約定由周俊龍向伊承租系爭土地當中之720.
29平方公尺，租期自106年5月1日起至108年5月1日止，並應於每
月5日前繳納租金200元。詎周俊龍於簽約後即未繳納租金，經伊
於106年10月2日催告其於10日內，繳納當年度 5月至10月累欠租
金 1,200元，周俊龍猶未支付，伊業以其遲延給付為由終止系爭
租約。上訴人為周俊龍之繼承人，爰依民法第455條、第767條第
1 項規定，求為命上訴人將系爭土地如第一審判決附圖（下稱附
圖）編號1415⑴、1415⑵部分（面積依序為4平方公尺、637平方
公尺）所示之地上物除去，將土地返還予伊，並於繼承周俊龍遺
產之範圍內，連帶給付伊1,200元，及自106年10月份租金給付期
限翌日即106年10月6日起至清償日止，按年息5%計算利息之判決
。
原審維持第一審所為上訴人敗訴之判決，駁回其上訴，係以：上
訴人主張周火星與胡金菊間訂有系爭讓渡契約，其為周火星之再
轉繼承人，被上訴人為胡金菊之繼承人，請求被上訴人依約移轉
系爭土地所有權予簡恩多，被上訴人則以前揭情詞置辯。查系爭
土地為一般農業區農牧用地及原住民保留地，周火星非原住民，
其於68年 9月11日簽訂系爭讓渡契約時，為無自耕能力之人，胡
金菊於77年 1月28日因耕作權期滿登記為所有權人，嗣於102年5
月19日死亡，被上訴人於同年 9月11日因分割繼承登記為系爭土
地所有權人。周俊龍係周火星之孫，為原住民，其於107年1月28
日死亡，繼承人為其妻、女即上訴人郭秀華、簡恩多，僅簡恩多
為原住民等情，為兩造所不爭，並有土地登記謄本、異動索引、
地籍圖謄本、戶口登記申請書、戶口清查表可稽，堪信為真。按
「私有農地所有權之移轉，其承受人以能自耕者為限，並不得移
轉為共有。但因繼承而移轉者，得為共有」、「違反前項規定者
，其所有權之移轉無效」，89年 1月26日修正前土地法（下稱修
正前土地法）第30條定有明文。次按山坡地保育利用條例第37條
（原判決誤植為第 3條）授權行政院訂定之「原住民保留地開發
管理辦法」第15條、第18條分別規定：「原住民取得原住民保留
地之耕作權、地上權、承租權或無償使用權，除繼承或贈與於得
為繼承之原住民、原受配戶內之原住民或三親等內之原住民外，
不得轉讓或出租」（ 108年修正前舊規定）；「原住民取得原住
民保留地所有權後，除政府指定之特定用途外，其移轉之承受人
以原住民為限」，旨在保障依法受配原住民之生活，避免他人脫
法取巧，使原住民流離失所，係屬效力規定，如有違反，依民法
第71條規定，應屬無效。當事人為規避強行法規之適用，以迂迴
方法達成該強行法規所禁止之相同效果行為，其事實上之效果違
反法律規定之意旨，屬脫法行為，亦非法之所許，自屬無效。系
爭土地為農地及原住民保留地，系爭讓渡契約約定胡金菊將系爭
土地之權利直接讓與無自耕能力、非原住民之周火星，因違反效
力規定而無效。又系爭讓渡契約第 3條係就放領申請名義人等事
宜為約定，非借名契約之約款，周火星與胡金菊間就系爭土地未
存在借名登記契約關係。周火星、胡金菊間就系爭土地既無有效
之買賣及借名登記契約，上訴人主張終止借名登記契約，依民法
第179 條規或類推適用民法委任之規定，請求被上訴人將系爭土
地所有權移轉予簡恩多，自非有據。被上訴人反訴主張：周俊龍
向其承租系爭土地其中之 720.29平方公尺，租期自106年5月1日
至108年5月 1日止，按月於每月5日前給付租金200元，周俊龍始
終未繳納租金等情，為兩造所不爭。上訴人雖抗辯：周俊龍因誤
認周火星未向胡金菊購買系爭土地而簽定系爭租約，業以錯誤為
由撤銷所為意思表示，然其所提存證信函，不能證明錯誤情事存
在，周俊龍於簽訂系爭租約後，逾 2個月未繳交租金，經被上訴
人催告而未支付，被上訴人依民法第 440條規定，以反訴起訴狀
送達（ 106年11月22日）為終止系爭租約之意思表示，並於租約
終止後，依民法第 455條、第767條第1項規定，反訴請求上訴人
拆除如附圖編號1415⑴、1415⑵範圍所示地上物，返還占用之系
爭土地，及於繼承周俊龍遺產之範圍內，連帶給付租金 1,200元
本息，亦屬有據等詞，為其判斷之基礎。
按「原住民保留地開發管理辦法」（原名為「山胞保留地開發管
理辦法」，84年 3月修正名稱」），係行政院依山坡地保育利用
條例之授權，於「79年 3月26日」訂定發布。查上訴人所提系爭
讓渡契約，其締約日期為68年 9月11日（見一審卷第27至31頁）
，斯時「原住民保留地開發管理辦法」尚未訂定，原審竟以系爭
讓渡契約違反「原住民保留地開發管理辦法」第15條、第18條規
定，認定其無效，難謂無適用法規不當之違誤。次按修正前土地
法第30條，係就私有農地所有權移轉之物權行為所作之強制規定
，約定移轉土地所有權之債權行為並非限制之列，約定出售農地
於無自耕能力之人者，其所定之農地買賣契約（債權契約），尚
不能認係違反民法第71條前段之強制或禁止規定而無效。原審見
未及此，遽謂系爭讓渡契約（債權契約）違反修正前土地法第30
條之效力規定而無效，自有未洽。又兩造間上開契約是否有效既
待審認，則上訴人占有系爭土地有無合法權源即屬未明，被上訴
人反訴請求上訴人拆除地上物返還土地部分，自應併予廢棄發回
。再查被上訴人於第一審陳明：若起訴前之定期催告及終止租約
之意思表示未能合法送達，則再以反訴起訴狀為催告及終止租約
之表示等語（見一審卷第109至111頁）。原審既認周俊龍與被上
訴人訂立系爭租約後，即未繳交租金，周俊龍累積欠租達 2期以
上後，被上訴人於106年10月2日催告其給付，該催告通知於 106
年10月3日到達周俊龍（見原判決第3頁四、㈡），稽之催告函記
載「於函到十日內給付積欠租金新臺幣壹仟貳佰元整，倘逾期未
為給付，將以本函為終止租約之意思表示」等語（見一審卷第13
7 頁），似見被上訴人前開催告函所為終止之意思表示，於到達
周俊龍後10日因停止條件成就而發生效力，系爭租約於 106年10
月13日即已終止，則於租賃關係消滅後，已無租金可得請求。原
審未詳細究，逕認反訴起訴狀於同年11月22日送達周俊龍時始生
終止租約之效力，判命上訴人給付106年5月至10月份（全月）之
租金，亦有可議。上訴論旨，指摘原判決違背法令，求予廢棄，
非無理由。末查胡金菊於60年10月21日就系爭土地設定耕作權，
於70年10月21日耕作權期滿始取得所有權，有土地登記簿及地籍
異動索引可稽（見一審卷第113至121頁、第 125頁），其於未取
得系爭土地所有權前之68年 9月11日，即訂立系爭讓渡契約，將
預期取得之所有權轉讓予周火星，似此情形，有無違反65年 4月
29日制定公布、75年 1月10日修正前之山坡地保育利用條例第22
條第1項，及63年10月9日修正發布之臺灣省山地保留地管理辦法
第8條第1項前段等當時有效之法令規定？案經發回，應併注意。
據上論結，本件上訴為有理由。依民事訴訟法第477條第1項、第
478條第2項，判決如主文。
中    華    民    國   110    年    9     月    29    日
                      最高法院民事第四庭
                          審判長法官  鄭  雅  萍  
                                法官  滕  允  潔  
                                法官  王  金  龍  
                                法官  蕭  胤  瑮  
                                法官  王  本  源  
本件正本證明與原本無異
                                      書  記  官
中    華    民    國   110    年    10    月    5     日